【裁判字號】    99,訴,24
【裁判日期】    990331
【裁判案由】    所有權移轉登記
【裁判全文】
臺灣嘉義地方法院民事判決                99年度訴字第24號
原      告  乙○○
訴訟代理人  林芳榮律師
被      告  甲○○
上列當事人間所有權移轉登記事件，本院於民國99年3月16日言
詞辯論終結，判決如下：
    主  文
被告應將坐落嘉義縣太保市○○○○段頂港小段1084地號，地目
田，面積1684平方公尺，所有權應有部分5052分之970 移轉登記
予原告。
訴訟費用由被告負擔十分之九，餘由原告負擔。
    事實及理由
一、原告起訴主張：
(一)、坐落嘉義縣太保市○○○○段頂港小段1084地號，地目田，
    面積1684平方公尺，原是該區土地重劃之剩餘地，由兩造之
    父黃灣與訴外人侯頭共同標購，權利範圍：黃灣1684分之
    1070，侯頭1684分之614。因依修正前農業發展條例規定
    ，父親非自耕農，不得為農地所有權人，乃信託登記在侯
    頭名下。兩造父親死亡後，女兒均拋棄遺產繼承，由兩造及
    黃旭輝、黃俊雄四兄弟共同繼承，四兄弟在長輩之見證下，
    於73年2月18日簽定遺產分配鬮約書，依該鬮約書第四條約
    定：頂港小段1084號土地內面積0．1070公頃，由各繼承人
    取得四分之一等情。
(二)、後因兩造兄弟黃俊雄，曾以母親之名義貸款花用，已取得超
    過系爭土地應有部分四分之一之價值，故其放棄取得系爭土
    地之權利，系爭土地乃由兩造與黃旭輝三兄弟共同取得。
(三)、被告於89年12月25日向侯頭購買其權利範圍1684分之614
    ，即614平方公尺後，侯頭於將其權利範圍，移轉登記給
    被告之同時，被告並要求將兩造父親信託登記在侯頭名下
    之1684分之1070一併辦理移轉信託登記，被告因而取得系爭
    土地之全部。然被告於系爭土地地籍圖謄本上親自書「三人
    每人98坪，損失21.175（不知為何會損失）」，作為其承認
    原告對系爭土地權利之證明。實際上三人每人各應為
    356.666平方公尺（即1070平方公尺÷3＝356.666），即為
    約107.89坪才對。
(四)、兩造父親信託登記在侯頭名下之權利範圍1684分之1070，
    由原告繼承3分之1後，又移轉信託登記在被告名下，且被告
    已於地籍圖謄本上書寫同意原告之權利，是原告於農業展條
    例修正後，要求被告將其1070平方公尺之三分之一，即1084
    地號5052分之1070，移轉登記給原告，惟被告卻藉故拖延，
    爰依法提起本件訴訟。
(五)、並聲明：被告應將坐落嘉義縣太保市○○○○段頂港小段
    1084地號，地目田，面積1684平方公尺，移轉所有權登記
    5052分之1070予原告。
二、被告則抗辯以：系爭土地為重劃時剩餘地，公開標售時由兩
    造父親與侯頭合資購買，但登記在侯頭名下，嗣後侯
    頭不承認兩造父親對系爭土地具有1684分之1070的權利，僅
    表示兩造父親有相當於面積「1分」的權利。因候頭年歲
    已高，被告恐其過世後子孫無法妥善處理，才以新台幣196
    萬元代價購賣系爭土地，並簽立買賣契約書。原告及其他兄
    弟應分擔被告花費的買賣價金196萬元、這幾年來的利息及
    登記等費用後，被告方同意將系爭土地應有部分3分之1移轉
    給原告。
三、兩造不爭執之事實：
(一)、系爭土地為重劃時剩餘地，由兩造父親黃灣與訴外人侯頭
    共同出資購買，並先登記於侯頭名下。
(二)、兩造父親黃灣過世後繼承人等於73年2月18日簽立遺產分配
    鬮約書，該鬮約書第四條約定：頂港小段1084號土地內面積
    0．1070公頃，由各繼承人取得四分之一。
(三)、起訴狀所附地籍圖下文字為被告所書寫，當時被告同意原告
    應取得之面積為98坪。
四、本院之判斷：
(一)、原告主張兩造父親對系爭土地之權利範圍為1684分之1070乙
    節，雖提出遺產分配鬮約書為證，然被告抗辯訴外人侯頭
    僅承認兩造父親之權利範圍係「1分」地。查上開鬮約書為
    兩造間之約定，並無拘束訴外人侯頭之效力，亦無從證明
    兩造父親對系爭土地之權利範圍究竟為何，原告既無法舉證
    證明兩造父親對系爭土地之權利範圍大於被告所不爭執之相
    當於「1分」的土地，則應以被告承認之範圍為認定之，亦
    即兩造父親就系爭土地之權利範圍為1684分之970（1分＝
    0.0970公頃＝970平方公尺，系爭土地總面積1684平方公尺
    ，故換算權利範圍為1684分之970）。
(二)、原告主張兩造父親就系爭土地之權利範圍，因兩造兄弟黃俊
    雄，曾以母親之名義貸款花用，已超過系爭土地應有部分四
    分之一之價值，故其放棄對系爭土地之權利，由兩造及黃旭
    輝兄弟三人繼承，每人分配3分之1乙節，業據提出鬮約書、
    被告書寫字跡之地籍圖謄本為證。被告亦坦承在起訴狀所附
    地籍圖謄本上書寫文字時，是要算給兄弟們看，用1分地294
    坪（按1分地為293.4坪）3個人下去分配，每人分得98坪等
    情，有本院99年3月16日言詞辯論筆錄可參。原告此部分主
    張自堪信為真實。
(三)、被告雖提出買賣契約書抗辯其以196萬元之代價購賣系爭土
    地，契約書上是寫系爭土地「全部」，所以196萬元到底是
    買系爭土地全部還是訴外人侯頭的權利範圍很模糊，伊要
    求原告及黃旭輝應分擔買賣價金、這幾年來的利息及登記費
    用後，才同意各移轉系爭土地應有部分3分之1云云。惟查，
    被告於上開地籍圖謄本上書寫時載有「頭206.91坪、每坪
    9523.8（元）×206.91（坪）＝0000000（元）」等文字，
    其中「0000000」之記載，即相當於被告之買賣價金196萬元
    ，且系爭土地面積為1684平方公尺，即509.4坪，非僅
    206.91坪，可見被告當時對於支付價金196萬元僅是用於購
    買侯頭之權利範圍並無爭執，否則何以最後會計算出「3
    人每人98坪」？被告又無法舉證證明原告當初同意分擔196
    萬元之買賣價金，是被告抗辯應於原告支付買賣價金及其他
    費用後，才同意辦理移轉登記乙節，實乏依據。
(四)、再按62年9月3日公布之農業發展條例第22條前段原規定「為
    擴大農場經營規模，防止農地細分，現有之每宗耕地不
    得分割及移轉為共有」，此規定已於89年1月26日修正公布
    不禁止移轉為共有，且不限有自耕農身分者方可為農地所有
    權人，是被告與訴外人侯頭於89年11月7日簽立買賣契約
    書時，農業發展條例根本已無農地不能移轉應有部分之規定
    ，兩造本可依繼承自父親黃灣之權利，對訴外人侯頭請求
    為移轉登記，被告捨此不為，在未徵得原告同意下自行出資
    向侯頭購買系爭土地，顯非為維護原告對系爭土地之權利
    所必須，當無請求原告亦應分擔買賣價金之理。
(五)、末按，兩造父親對系爭土地之權利範圍應為1684分之970，
    原告應分得其中3分之1，亦即5052分之970（970/1684×1/3
    ＝970/5052）。
五、綜上所述，原告請求依兩造間之約定，被告應將系爭土地所
    有權應有部分5052分之970移轉登記予原告，為無理由，逾
    此範圍，則屬無據，應予駁回。
六、本件事證已臻明確，兩造其餘攻擊、防禦方法及舉證，經本
    院審酌後，認對於判決結果均無影響，爰不一一論述，併此
    敘明。
七、據上論結，本件原告之訴為一部有理由，一部無理由，依民
    事訴訟法第79條，判決如主文。
中    華    民    國    99    年    3    月    31    日
                  民事第三庭法  官  洪嘉蘭
以上正本係照原本作成。
如對本判決上訴須於判決送達後20日內向本院提出上訴狀。
中    華    民    國    99    年    3    月    31    日
                            書記官  陳昭煌

司法院資訊處製作；財團法人民間司法改革基金會備份。
